臺灣板橋地方法院民事判決　　　　　　 99年度勞訴字第122號
原　　　告　蔡博元
訴訟代理人　陳鴻基律師
被　　　告　錦紅實業股份有限公司
法定代理人　溫錦文
訴訟代理人　蔡調彰律師
上列當事人間請求給付退休金等事件，經本院於民國100年2月23
日言詞辯論終結，判決如下：
    主  文
被告應給付原告新臺幣柒拾捌萬柒仟柒佰參拾元及自民國99年8
月29日起至清償日止，按週年利率5%計算之利息。
原告其餘之訴駁回。
訴訟費用由被告負擔百分之八十七，由原告負擔百分之十三。
本判決第一項於原告以新臺幣貳拾陸萬元為被告供擔保後，得假
執行。但被告如以新臺幣柒拾捌萬柒仟柒佰參拾元為原告預供擔
保，得免為假執行。
原告其餘假執行之聲請駁回。
    事實及理由
壹、程序方面
    按訴狀送達後，原告不得將原訴變更或追加他訴，但擴張或
    減縮應受判決事項之聲明者，不在此限，民事訴訟法第255
    條第1項第3款定有明文。本件原告於起訴後，將聲明「被告
    應給付原告90萬6730元，及自99年7月31日起至清償日止，
    按年息5%計算之利息」，減縮為「被告應給付原告90萬6230
    元，及自99年7月31日起至清償日止，按年息5%計算之利息
    」，合於前述規定，應予准許。
貳、實體方面
一、原告主張：
  (一)原告自民國（下同）81年6月22日開始任職被告公司，到97
    年7月30日申請退休，但原告自81年6月22日起至92年8月31
    日止之年資部分，遭被告逼迫於92年8月18日簽署所謂「放
    棄年資書」、「辭職書」及一年期之「勞動契約書」，而被
    告僅以原告當時個人底薪之二分之一為基礎計算，發放所謂
    年資津貼新台幣（下同）14萬1679元，意圖使原告放棄前揭
    期間之年資。而除依前揭期間年資所計算得出之退休金外，
    原告約有100天之特別休假未經被告計算發放。
  (二)有關退休金部分，依勞動基準法第84-2條、第55條規定，原
    告於被告公司任職期間最後半年每月平均工資為3萬5746.5
    元(即99年2月至7月總薪資214,479÷6＝35,746.5元)，依舊
    制從81年6月22日至94年6月30日合計13年又8日，共26個基
    數，故被告公司應給付原告退休金總額為92萬9409元(即
    35746.5×26＝929,409)。扣除被告公司前已預付之年資津
    貼14萬1679元，被告公司尚應再給付原告78萬7730元。另有
    關特別休假工資部分，以天數100天、任職期間最後6個月平
    均日工資每日1,185元計算，被告公司應給付原告11萬8500
    元。以上二者共計90萬6230元。
  (三)聲明：1.被告應給付原告90萬6230元，及自99年7月31日起
    至清償日止，按年息5%計算之利息。2.請准供擔保宣告假執
    行。
二、被告辯稱：
  (一)被告公司因經營艱困，無法承受長年虧損，於92年8月間由
    員工自行選擇，不願繼續工作者即給予離職金。原告選擇領
    取離職金，並同意簽署辭職書放棄於被告公司任職年資，惟
    原告又要求原告公司重新雇用，被告公司方於92年9月1日雇
    用原告。原告既已領取離職金並放棄年資，且於重新雇用時
    ，並未退還離職金，事隔7年之後，除依勞動基準法向勞退
    基金監理委員會申請全部退休金外，又主張並未離職及放棄
    年資，顯與法未合。另依勞動基準法第56條規定，原告應向
    勞工退休基金監理委員會申領退休金，被告公司僅負擔協助
    原告申請之責任，是原告請求被告公司給付退休金即無理由
    。
  (二)另關於特別休假，只要被告公司員工請求，被告公司即准其
    放假，是原告應就何時申請特別休假而未經被告公司准許並
    工作之事實，負擔舉證責任。
  (三)聲明：1.原告之訴及假執行之聲請均駁回。2.如受不利判決
    ，願供擔保請准宣告假執行。
三、兩造不爭執之事實（本院卷第18頁）：
  (一)原告自81年6月22日起於被告公司任職。
  (二)原告於99年7月30日申請退休。
  (三)原告於92年8月18日曾簽署「放棄年資書」、「辭職書」及
    一年期「勞動契約書」。
四、本件爭執點（本院卷第18-19頁）：
  (一)原告能否依勞動基準法第84-2條、第55條規定，請求被告給
    付退休金差額78萬7730元？
  (二)原告能否請求被告給付100天之特別休假工資11萬8500元？
  (三)原告簽署放棄年資書之效力如何？
    以下分別說明
五、就原告請求退休金差額部分而言：
  (一)按「勞工退休金之給與標準如左：一、按其工作年資，每滿
    一年給與兩個基數。但超過十五年之工作年資，每滿一年給
    與一個基數，最高總數以四十五個基數為限。未滿半年者以
    半年計；滿半年者以一年計」、「前項第1款退休金基數之
    標準，係指核准核准退休時一個月平均工資」、「第一項所
    定退休金，雇主如無法一次發給時，得報經主管機關核定後
    ，分期給付。本法施行前，事業單位原定退休標準優於本法
    者，從其規定」勞動基準法第55條定有明文。
  (二)又「雇主應按月提撥勞工退休準備金，專戶存儲，並不得作
    為讓與、扣押、抵銷或擔保之標的；其提撥之比率、程序及
    管理等事項之辦法，由中央主管機關擬訂，報請行政院核定
    之。前項雇主按月提撥之勞工退休準備金匯集為勞工退休基
    金，由中央主管機關設勞工退休基金監理委員會管理之；其
    組織、會議及其他相關事項，由中央主管機關定之。前項基
    金之收支、保管及運用，由中央主管機關會同財政部委託金
    融機構辦理。最低收益不得低於當地銀行二年定期存款利率
    之收益；如有虧損，由國庫補足之。基金之收支、保管及運
    用辦法，由中央主管機關擬訂，報請行政院核定之」。勞動
    基準法第56條第1、2、3項亦定有明文。
  (三)查國家為改良勞工之生活，增進其生產技能，應制定保護勞
    工之法律，實施保護勞工之政策，憲法第153條第1項定有明
    文，勞動基準法即係國家為實現此一基本國策所制定之法律
    。至於保護勞工之內容與方式應如何設計，立法者有一定之
    自由形成空間，惟其因此對於人民基本權利構成限制時，則
    仍應符合憲法上比例原則之要求。勞動基準法第55條及第56
    條分別規定雇主負擔給付勞工退休金，及按月提撥勞工退休
    準備金之義務，作為照顧勞工生活方式之一種，有助於保障
    勞工權益，加強勞雇關係，促進整體社會安全與經濟發展，
    並未逾越立法機關自由形成之範圍，大法官會議釋字第578
    號著有明文。由上可知，依勞動基準法第55條規定，僱主有
    負擔給付勞工退休金之義務，故原告主張被告負有給付退休
    金之義務，即有理由。又勞工退休金條例自94年7月1日生效
    施行後，雇主給付勞工退休金制度，已有新、舊制之分，舊
    制仍依勞動基準法辦理，新制則依勞工退休金條例辦理，尚
    有新舊制銜接之規定，勞工有選擇適用新、舊制退休金之權
    利等規定。依照新制規定，雇主須按月提撥勞工退休準備金
    至指定帳戶，以供支付依勞工退休金條例辦理退休勞工之退
    休金，如勞工依該條例第8、9條規定選擇適用該條例辦理退
    休，自得向雇主提撥之帳戶請領退休金。惟本件原告所請求
    之退休金，係自81年6月22日起至94年6月30日之適用舊制期
    間，即仍應適用勞動基準法規定，由雇主即被告負給付退休
    金責任。
  (四)又查，原告雖於92年8月18日簽署「放棄年資書」、「辭職
    書」及一年期「勞動契約書」，表示放棄原告於被告公司自
    81年6月22日起至92年8月31日之任職年資，且經被告以原告
    簽署前揭文書時之個人底薪二分之一為計算基礎，發放年資
    津貼14萬1,679元。惟「定期契約屆滿後或不定期契約因故
    停止履行後，未滿三個月而訂定新約或繼續履行原約時，勞
    工前後工作年資，應合併計算」，勞動基準法第10條定有明
    文。且勞動基準法為規定勞動條件之最低標準，是有關退休
    金及年資規定，應屬最低勞動條件，自應適用上述規定。本
    件據證人即被告公司總經理蔡長洲到庭證稱：「（原告本人
    在簽署辭職書前後。有無離開工廠？）沒有，他一直持續在
    公司上班」、「（如果離職的情況，重新雇用時，領的離職
    金要不要交還公司？）不用」一語（本院卷第19頁反面、第
    20 頁反面），姑且不論原告簽署前揭放棄年資書及與被告
    成立新的定期勞動契約（日期為同一天），是否屬於規避勞
    動基準法強制規定之脫法行為而為無效，依照上述勞動基準
    法第10條規定，原告簽署辭職書前後既仍然持續在被告公司
    上班，並無中斷達三個月以上情形，其前後工作年資自應合
    併計算。
  (五)又所謂退休金基數之標準，係指「核准退休時」一個月平均
    工資，前述勞動基準法第55條第2項定有明文，已如前述。
    故被告抗辯應以94年7月1日往前推半年的平均薪資作為計算
    云云（本院卷第28頁），即非可採。從而，依原告主張且為
    被告所不爭執之計算方式，原告於被告公司任職期間最後半
    年每月平均工資為35,746.5元(即99年2月至7月總薪資
    214,479 ÷6＝35,746.5元)，依舊制從81年6月22日至94年6
    月30日合計13年又8日，共26個基數，故被告公司應給付原
    告退休金總額為929,409元(即35746.5×26＝929,409)，扣
    除被告公司前已預付之年資津貼141,679元，被告公司尚應
    再給付原告退休金差額78萬7730元，即為有理由，應予准許
    。
  (六)末查，勞動基準法施行細則第29條第1項規定，雇主應給付
    之勞工退休金，應自勞工退休之日起30日內給付之。原告於
    99年7月30日申請退休，為兩造所不爭執，則被告依法應於
    99年8月28日前給付退休金，逾期即負遲延給付責任，而應
    加計遲延利息。
六、就原告請求特別休假工資部分而言
  (一)按依行政院勞工委員會82年8月27日台82勞動二字第440 64
    號函釋：「查『勞工之特別休假應在勞動契約有效期間為之
    ，惟勞動契約之終止，如係可歸責於雇主之原因時，雇主應
    發給未休完特別休假日數之工資』，前經本會79年12 月27
    日台79勞動二字第21776號函釋在案。故當勞動契約終止時
    ，勞工尚未休完之特別休假如係勞工應休能休而不休者，則
    非屬可歸責於雇主之原因，雇主可不發給未休完特別休假日
    數之工資。本會79年12月27日台79勞動二字第21776號函所
    稱『可歸責於雇主之原因』尚非僅以勞動基準法所列各條終
    止勞動契約規定之條次為判斷，仍應就各條款規定之情事依
    事實個案認定之，如年度開始雇主即強制勞工退休，致勞工
    未能有充分時間安排特別休假時，雇主應發給勞工未休完特
    別休假日數工資」，又按依行政院勞工委員會89年9月14日
    台89勞動二字第0028787號函釋：「查勞動基準法施行細則
    第24條第2款規定『特別休假日期應由勞雇雙方協商排定』
    ，故協商排定後，若經當事人雙方同意，得變更特別休假日
    期，本會82年8月27日台勞動二字第44064號函『勞動契約終
    止時，勞工尚未休完之特別休假如係勞工應休能休而不休者
    ，則非屬歸責於雇主之原因，雇主可不發給未休完特別休假
    日數之工資』，所稱『勞工應休能休而不休者』，係指勞工
    拋棄特別休假之權利而言，勞工既然拋棄特別休假之權利，
    則雇主可不發給未休完特別休假日數之工資，是以勞工於終
    止勞動契約後，得否請求雇主給付其特別休假未休完日數之
    工資，應視其未能休完特別休假日數是否可歸責於雇主而定
    」。
  (二)查原告主張其有約100天之特別休假應休而未休，被告自應
    給付該100天之特別休假工資11萬8500元。惟據被告抗辯公
    司並無不准許請特別休假之情形，且觀被告公司員工請假卡
    上確有記載「特別假：天」等文字（本院卷第26頁），故參
    照上述勞工委員會函釋，原告既未能舉證證明其不能將其本
    得享有之特別休假日數休完，確係因可歸責於被告之事由，
    則依照上述說明，原告自不得向被告請求給付未休完特別休
    假日數之工資，故原告此部分請求尚無法准許。
七、綜上所述，原告依勞動基準法第55條規定，請求被告給付退
    休金差額78萬7730元，及自30日期滿後翌日即99年8月29 日
    起至清償日止，按週年利率5%計算之遲延利息部分，為有理
    由，應予准許。逾此部分之請求，則無理由，應予駁回。
八、兩造均陳明願供擔保，聲請宣告假執行或免為假執行，關於
    原告勝訴部份，經核均無不合，爰各酌定相當擔保金額，併
    准許之。至原告敗訴部分，其假執行之聲請即失所附麗，不
    予准許。
九、因本案事證已臻明確，兩造其餘主張陳述及所提之證據暨所
    提之攻擊防禦方法，經本院審酌後，認與本案判斷結果無影
    響，均毋庸再予一一審酌，附此敘明。
十、據上論結，本件原告之訴為一部有理由，一部無理由，依民
    事訴訟法第79條、第390條第2項、第392條第2項，判決如主
    文。
中    華    民    國   100    年    3     月    9     日
                  民事第三庭    法  官  劉以全
以上正本係照原本作成
如對本判決上訴，須於判決送達後20日內向本院提出上訴狀。如
委任律師提起上訴者，應一併繳納上訴審裁判費。
中    華    民    國   100    年    3     月    9     日
                                書記官  蔡忠衛